【裁判字號】    94,建,394
【裁判日期】    950707
【裁判案由】    給付工程款等
【裁判全文】
臺灣臺北地方法院民事判決               94年度建字第394號
原      告  裕祥營造股份有限公司
                        樓
法定代理人  甲○○
訴訟代理人  何兆龍律師
            丙○○
                        樓
被      告  台北市政府工務局新建工程處
法定代理人  乙○○
訴訟代理人  李宜光律師
            王藹芸律師
上列當事人間請求給付工程款等事件，本院於民國95年6月6日言
詞辯論終結，裁定如下：
    主  文
原告之訴及假執行之聲請均駁回。
訴訟費用由原告負擔。
    事實及理由
甲、程序方面
    被告原法定代理人為莊武雄，嗣變更為乙○○，業經被告聲
    明承受訴訟，有聲明承受訴訟狀一紙為憑（見本院卷第300
    頁），核無不合，應予准許，合先敘明。
乙、實體方面
一、原告起訴主張：原告於民國（下同）90年12月6日與被告簽
    訂「台北市北投區市民運動健康中心新建工程-建築主體、
    裝修及電梯工程」，簽約後即克服萬難將前揭工程順利完成
    ，然自91年起鋼料等建築物料大幅上漲上漲，故行政院於92
    年4月30日院授工企字第09200176120號函頒布「因應國內鋼
    筋價格變動之物價調整處理原則」以使工程合約之履行不受
    物價波動之影響而能順利進行，且追溯期間至91年6月1日，
    行政院並明白表示以契約變更方式加列物價指數調整相關規
    定，亦即縱使原合約內已約定未給予物價調整也可適用上揭
    原則，且依前該原則第四點「機關辦理在建工程，因國內鋼
    筋以外之金屬製品價格劇烈變動而需就該等金屬製品協議調
    整工程款者，準用本處理原則」，兼諸台北市政府通案檢討
    頒布之鋼構工程材料物價調整補貼方案，及民法第148條、
    第227條之2，被告應就本工程其他金屬類品之材料價格辦理
    物價調整，以符合公允。又調解範圍應限於申請書所為之聲
    請，申請人所為之讓步亦僅限於原調解範圍，故兩造於92年
    11月21日第26次委員會審議通過之調解範圍僅限於「場內製
    作加工費、運輸費」，而與本件請求無涉，原告自得再提起
    本件請求。並聲明：(一)被告經給付原告10,001,672元，及自
    起訴狀繕本送達翌日起至清償之日止，按年息百分之五計算
    之利息。(二)願供擔保請准宣告假執行。
二、被告則以下列等語置辯：
  (一)原告早在92年間即對被告主張系爭工程項目「鋼構工程」漏
    列「場外製作加工費、運輸費等細項」，而向台北市政府採
    購申訴審議委員會（下稱申訴審議委員會）申請調解，要求
    被告應給付原告29,387,130元，嗣經申訴委員會於92年11月
    21 日第26次委員會審議通過調解成立書，被告同意追加補
    償原告13,000,000元，惟附加「但承商不得再就鋼構工程主
    張其他費用」，而此條件業經原告以92年11月4日（九二）
    裕投字第0068號函表示同意在案，從而依上開調解成立書原
    告即不得再對被告主張「鋼筋以外金屬製品」（即鋼構工程
    ）依據物價調整規定請求補償。
  (二)本件原告為專業之營建廠商，對於系爭工程使用「鋼筋以外
    金屬製品」，於工程進行中有因原物料上漲而受影響之可能
    ，理應知之甚詳，顯然於契約成立時即得預料「鋼筋以外金
    屬製品」材料價格上漲之可能性，自不符合民法第227條之2
    情事變更原則之要件。
  (三)原告並未提出其確有支出遠高於系爭合約價格之購買「鋼筋
    以外金屬製品」支出憑證以實其說，本件並無如依據契約原
    有效果將顯失公平之情形。
  (四)法院在審查是否有情事變更增加給付之必要時，應依客觀之
    公平標準審酌一方因情事變更「所受之損失」，他方因情事
    變更「所得之利益」，而命原告舉證證明其所受之實際損害
    及被告所受利益，以定其增加給付之適當數額，從而在原告
    舉證證明其確受有損害之實際金額前，自不能未依證據率以
    推論方式決定被告應增加給付之金額。
  (五)縱認本件有情事變更原則適用，但此乃不可歸責於雙方事由
    ，因此就物價上漲所增加之費用，應於「物價漲幅超過百分
    之二十之部分」始由兩造「平均負擔」。
  (六)並聲明：(1)原告之訴駁回。(2)如受不利判決，願供擔保請准
    宣告免為假執行。
三、不爭執事項：
  (一)兩造於90年12月6日簽訂「台北市北投區市民運動健康中心
    新建工程-建築主體、裝修及電梯工程」（下稱系爭工程）
    ，原告並依約完工，惟政府為因應91年起鋼料等建築物料大
    幅上漲上漲，故行政院於92年4月30日院授工企字第092001
    76120號函頒布「因應國內鋼筋價格變動之物價調整處理原
    則」，且追溯期間至91年6月1日，該原則第四點並規定「機
    關辦理在建工程，因國內鋼筋以外之金屬製品價格劇烈變動
    而需就該等金屬製品協議調整工程款者，準用本處理原則」
    。
  (二)原告在92年間對被告主張系爭工程項目「鋼構工程」漏列「
    場外製作加工費、運輸費等細項」，而於92年3月13日向被
    告提出請求，被告彙整建築師之說明與雙方契約規定之檢討
    結果，認系爭契約並無漏列工程項目之情形，而於92年4月
    17日函覆原告，原告即向台北市政府採購申訴審議委員會申
    請調解，要求被告應給付原告29,387,130元，嗣經申訴委員
    會於92年11月21日第26次委員會審議通過調解成立書，被告
    同意追加補償原告13,000,000元，惟附加「但承商不得再就
    鋼構工程主張其他費用」，而此條件業經原告以92年11月4
    日（九二）裕投字第0068號函表示同意在案，雙方即於92
    年11月5日成立調解。
四、本件首應審酌者，即在於本件原告所為有關系爭工程其他金
    屬類品物價調整之請求，是否已為申訴審議委員會所成立調
    解效力所及？經查：
  (一)按機關與廠商因履約爭議未能達成協議者，得向採購申訴審
    議委員會申請調解；採購申訴審議委員會辦理調解之程序及
    其效力，除本法有特別規定者外，準用民事訴訟法有關調解
    之規定，政府採購法第85條之1第1項、第1款、同條第3項分
    別定有明文。又調解成立者，與訴訟上和解有同一之效力，
    亦即與確定判決有同一效力，如為原告起訴之訴訟標的效力
    所及者，法院應以裁定駁回之，民事訴訟法第416條第1項後
    段、第380條第1項、第249條第1項第7款分別定有明文，故
    機關與廠商因履約爭議未能協議，經向採購申訴審議委員會
    申請調解成立者，依前開規定，原告再以前開調解成立之訴
    訟提起訴訟者，法院即應以裁定駁回之。
  (二)本件原告因系爭工程「鋼構工程」部分漏列「場外製作加工
    費、運輸費等細項」，而向台北市政府採購申訴審議委員會
    申請調解，經調解成立被告願補償原告13,000,000元，惟被
    告附加「但承商不得再就鋼構工程主張其他費用」之條件，
    經原告於92年11月4日發函表示同意後（同年11月5日送達）
    ，兩造即於92年11月5日成立調解。原告雖主張上開調解所
    附之條件係指「原告就該調解中已退讓之16,387,130元不得
    再為其他主張」云云，然調解本即為雙方以終止爭執為目的
    相互讓步之合意，調解成立之結果，就請求之一方不足部分
    本有不再為主張之意思，原告何須大費周章將之作為同意調
    解成立之附加條件？且觀諸該調解成立之條件為「但承商不
    得再就鋼構工程主張其他費用」，而非「承商本件其餘請求
    拋棄」，足認當初兩造之真意為「鋼構工程」不得再為其他
    任何之主張。此外，行政院頒布「因應國內鋼筋價格變動之
    物價調整處理原則」之日期為92年4月30日，乃發生在原告
    聲請調解及調解成立之前，故原告於前開調解成立之前，即
    已知「鋼筋以外金屬製品」（即鋼構工程）得依據上開物價
    調整規定請求補償，然其仍同意被告所附加之上開條件而成
    立調解，益證原告於前開調解案中已同意不得再就鋼構工程
    為「包括調整物價在內」之其他任何主張，故原告起訴請求
    有關鋼構工程物價調整補償部分，既為前開與確定判決同一
    效力之申訴審議委員會成立調解效力所及，揆諸前開意旨，
    自應以裁定駁回之。
  (三)至原告以民事訴訟法第405條第2項規定主張調解範圍應以申
    請書所為之申請為限，申請人所為之讓步也應僅限於原調解
    範圍云云，然當事人就未聲明之事項和解成立者，得為執行
    名義，民事訴訟法第380條之1定有明文，調解成立亦有同一
    效力（見同法第416條第1項），是以調解雖應表明調解標的
    之法律關係及爭議情形，然非不得就調解申請以外之事項成
    立調解，該事項若經調解成立，即與確定判決同一效力，故
    被告主張「但承商不得再就鋼構工程主張其他費用」之調解
    條件，應受申請調解之範圍即「漏列場外製作加工費、運輸
    費等細項」之限制，尚不足採。
五、從而，原告依行政院頒布之「因應國內鋼筋價格變動之物價
    調整處理原則」及民法第148條、第227條之2規定請求被告
    給付原告10,001,672元，及自起訴狀繕本送達翌日起至清償
    之日止，按年息百分之五計算之利息，其起訴違背民事訴訟
    法第249條第1項第7款之規定，應以裁定駁回之。
六、據上論結，本件原告起訴不合法，依民事訴訟法第249條第1
    項第7款，第95條，第78條裁定如主文。
中    華    民    國    95    年    7     月    7     日
                  民事第五庭    法  官  蔡如琪
以上正本係照原本作成
如對本判決上訴，須於判決送達後20日內向本院提出上訴狀
中    華    民    國    95    年    7     月    7     日
                                書記官  劉寶鈴


司法院資訊處製作；財團法人民間司法改革基金會備份。
